【裁判字號】    94,重訴,35
【裁判日期】    950227
【裁判案由】    所有權移轉登記
【裁判全文】
臺灣高雄地方法院民事判決              94年度重訴字第35號
原      告  乙○○
被      告  甲○○○
            丙○○
上列當事人間請求所有權移轉登記事件，本院於民國95年2 月13
日言詞辯論終結，判決如下：
    主      文
被告應就其被繼承人楊國成遺產坐落高雄縣橋頭鄉○○段壹壹地
號、面積貳佰零捌平方公尺土地，暨其上建物高雄縣橋頭鄉○○
段壹陸伍建號，即門牌號碼高雄縣橋頭鄉○○村○○路壹拾壹號
貳層樓房壹棟、總面積參佰伍拾壹點貳參平方公尺，辦理繼承登
記後，將其所有權全部移轉登記予原告。
訴訟費用由被告負擔。
    事實及理由
一、本件被告均經合法通知，未於言詞辯論期日到場，核無民事
    訴訟法第386 條各款所列情形，爰依原告之聲請，由其一造
    辯論而為判決。
二、原告起訴主張：其與其子即訴外人楊國成於民國90年4 月間
    簽訂切結書（下稱系爭切結書），約定：楊國成商請原告代
    為清償積欠高雄縣橋頭鄉農會之貸款新臺幣（下同）200 萬
    元暨利息13萬元、積欠黃文淳之借款60萬元、系爭不動產出
    租他人所得之押租金15萬元及向原告借貸之20萬元，楊國成
    願拋棄所有坐落高雄縣橋頭鄉○○段11地號，面積208 平方
    公尺土地所有權全部，暨其上建物即門牌號碼高雄縣橋頭鄉
    ○○村○○路11號2 層樓房1 棟（下稱系爭不動產）之全部
    權利及受益，交由原告全權處理等語。嗣雙方於90年5 月2
    日以書立買賣契約之方式辦理系爭不動產之所有權移轉登記
    ，會同向高雄縣岡山稅捐處申報土地增值稅及向橋頭鄉公所
    申報契稅，並已由原告繳納契稅完畢。詎楊國成於90年6 月
    26日意外死亡，且未於期限內繳納土地增值稅，致原告無法
    單獨向地政事務所辦理移轉登記。然原告已依約於90年4 月
    27日向高雄縣橋頭鄉農會代償貸款本金200 萬元暨利息152,
    581 元、於90年5 月3 日向黃文淳代償借款60萬元，另系爭
    不動產之押租金亦已於94年12月間由承租人以每月租金2 萬
    元抵充完畢。因楊國成死亡後，其繼承人為配偶即被告甲○
    ○○及長子即被告丙○○，其等均未拋棄繼承，自應履行楊
    國成所負移轉系爭不動產所有權予原告之債務，爰依系爭切
    結書及繼承之法律關係，求為判決如主文第1 項所示。
三、被告丙○○則以：因課業忙碌，本件全由原告作主等語置辯
    ；被告甲○○○未於言詞辯論期日到場，亦未提出書狀作何
    聲明或陳述。
四、本件原告主張其與楊國成簽訂系爭切結書，約定由其代楊國
    成向高雄縣橋頭鄉農會清償貸款200 萬元暨利息13萬元、向
    黃文淳清償借款60萬元，及清償系爭不動產出租他人所得之
    押租金15萬元，楊國成願將系爭不動產交由原告全權處理，
    雙方並於90年5 月2 日以書立買賣契約之方式辦理系爭不動
    產之所有權移轉登記，惟因楊國成於90年6 月26日死亡，致
    無法辦畢移轉登記，迄今系爭不動產仍登記於楊國成名下等
    情，業經證人即系爭切結書之見證人楊勝雄於本院證述綦詳
    （本院卷第98頁），復有系爭切結書、土地建築改良物買賣
    所有權移轉契約書、土地登記申請書、楊國成之印鑑證明書
    、高雄縣政府稅捐稽徵處90年度契稅繳款書、土地增值稅繳
    款書、戶籍謄本等影本及系爭不動產登記謄本（本院卷第56
    、12至17、10、19、21至23頁）在卷可稽，自堪信為真實。
    是以本件爭點為：原告得否請求被告就系爭不動產辦理繼承
    及移轉所有權之登記？茲分述如下：
  (一)按解釋意思表示，應探求當事人之真意，不得拘泥於所用之
    辭句，民法第98條定有明文。查系爭切結書係由見證人楊勝
    雄書寫後，再由原告及楊國成親自簽名、捺印其上等情，業
    如前述。雖系爭切結書上僅記載楊國成願拋棄系爭不動產全
    部權利及受益交由原告「全權處理」等語，而未明確記載楊
    國成願於原告清償切結書上所載債務後，將系爭不動產移轉
    登記予原告，惟參諸原告與楊國成於90年4 月間簽訂系爭切
    結書後，在原告尚未完全代償楊國成之各項債務前，旋於同
    年5 月2 日以書立買賣契約之方式辦理系爭不動產之所有權
    移轉登記，據此以觀，足徵上述「全權處理」之真意即為楊
    國成願將系爭不動產之所有權移轉登記予原告，且該不動產
    之管理、收益、處分均由原告任意為之，以解決楊國成所有
    債務之意。況查，原告已於90年4 月27日代楊國成向高雄縣
    橋頭鄉農會清償貸款200 萬元暨利息152,581 元、於90年5
    月3 日向黃文淳清償借款60萬元，並於94年12月間由系爭不
    動產之承租人以每月租金2 萬元抵充押租金15萬元完畢等情
    ，業據原告陳述明確，復有高雄縣橋頭鄉農會出具之代償證
    明書及黃文淳出具之收據各1 紙（本院卷第58、57頁）在卷
    可憑，則原告主張其已依系爭切結書意旨履約完畢之事實，
    同堪認定。亦即於系爭切結書成立、生效後，楊國成本負有
    將系爭不動產所有權移轉登記予原告之義務，以便原告代為
    清償楊國成之債務，而不待原告先代為清償債務，惟原告既
    於楊國成履行前，即已先處理其債務完畢，楊國成自應移轉
    系爭不動產予原告。
  (二)次按繼承人自繼承開始時，除本法另有規定外，承受被繼承
    人之財產上一切權利義務；因繼承、強制執行、公用徵收或
    法院之判決，於登記前已取得不動產物權者，非經登記，不
    得處分其物權；債務人迨於行使其權利時，債權人因保全債
    權，得以自己之名義，行使其權利，民法第1148條、第759
    條及第242 條前段分別定有明文。本件原告主張楊國成於簽
    訂系爭切結書後之90年6 月26日死亡，而被告甲○○○為楊
    國成之配偶，被告丙○○為楊國成之長子，均為楊國成之繼
    承人，且迄未辦理系爭不動產之繼承登記等情，有戶籍謄本
    2 紙及系爭不動產登記謄本2 份（本院卷第19至23頁）在卷
    可稽，自堪採信。又被告均未拋棄繼承一節，亦據本院依職
    權查明屬實，則揆諸前揭規定，被告自應繼承楊國成所負將
    系爭不動產所有權移轉登記予原告之義務。因被告於繼承開
    始後迄未辦理系爭不動產之繼承登記，致無法履行移轉系爭
    不動產所有權之義務，則原告請求被告就系爭不動產辦理繼
    承及移轉登記，即屬有據。
  (三)從而，原告主張其已履行系爭切結書之義務，請求被告應就
    系爭不動產辦理繼承及移轉登記，自堪採信。
五、綜上所述，原告依系爭切結書及繼承之法律關係，請求被告
    應就楊國成遺產即系爭不動產辦理繼承登記後，將其所有權
    全部移轉登記予原告，為有理由，應予准許。
六、據上論結，本件原告之訴為有理由，應依民事訴訟法第385
    條第1 項前段、第78條、第85條第1 項前段，判決如主文。
中    華    民    國    95    年    2     月    27    日
                  民事第六庭  審判長法  官  謝靜雯
                                    法  官  劉傑民
                                    法  官  鄭詠仁
正本係照原本作成。
如不服本判決，應於送達後20日內，向本院提出上訴狀並表明上
訴理由，如於本判決宣示後送達前提起上訴者，應於判決送達後
10日內補提上訴理由書（須附繕本）。
中    華    民    國    95    年    2     月    27    日
                                    書記官  陳孟瑩


司法院資訊處製作；財團法人民間司法改革基金會備份。
